臺灣高等法院民事判決
                                    108年度重上字第829號
上  訴  人  陳三雄  

訴訟代理人  陳福來  
被  上訴人  廖宇祥  
訴訟代理人  周仕傑律師
上列當事人間請求分割共有物事件，上訴人對於中華民國108年6
月28日臺灣新北地方法院107年度重訴字第319號第一審判決提起
上訴，本院於108年12月18日言詞辯論終結，判決如下：
    主  文
上訴駁回。
第二審訴訟費用由兩造各負擔二分之一。
    事實及理由
一、上訴人主張：坐落新北市○○區○○○段○○○○段00000地號土地為
    農牧用地，面積6,992平方公尺（下稱系爭土地）為兩造共
    有，應有部分各1/2。因兩造未能達成分割之協議，且系爭
    土地並無不能分割之情形，兩造就系爭土地亦無不分割之約
    定，爰依民法第823條第1項前段、第824條第2項規定，請求
    將兩造共有之系爭土地准予分割，並將系爭土地分歸上訴人
    所有，上訴人依正莊不動產估價師事務所107年正莊訴鑑字
    第9號不動產鑑定報告書（下稱系爭鑑定報告書）所載系爭
    土地總價值新臺幣（下同）5,499萬2,080元之1/2即2,749萬
    6,040元補償被上訴人等語。（原審判決系爭土地應予變價
    分割，所得價金依兩造之應有部分比例分配，上訴人不服，
    提起上訴)。並於本院聲明：㈠原判決廢棄。㈡兩造共有之系
    爭土地准予原物分割，並將系爭土地分歸上訴人取得，上訴
    人補償被上訴人2,749萬6,040元。
二、被上訴人則以：系爭土地如變價分割，將來執行法院拍賣時
    ，可由應買人競價購買，而得以公平價格賣出，由兩造分配
    合理之價款，且依民法第824條第7項規定，兩造亦得以相同
    條件優先承買系爭土地，故系爭土地以變價方式分割為最符
    合兩造利益及系爭土地經濟效用之分割方法。縱以原物分割
    ，系爭土地分配予被上訴人，可與其所有新北市○○區○○○段○
    ○○○段00000地號土地（下稱00-00地號土地）合併利用，保
    有系爭土地之完整性及發揮最大經濟價值。若系爭土地分配
    予上訴人，因系爭土地須通行00-00地號土地聯接道路，將
    致00-00地號土地割裂成3塊而影響該土地之使用效益等語，
    資為抗辯。並於本院聲明：上訴駁回。
三、按共有物除法令另有規定，或因物之使用目的不能分割，或
    契約訂有不分割之期限者外，各共有人得隨時請求分割，民
    法第823條第1項定有明文。查系爭土地為兩造共有，應有部
    分各1/2，有系爭土地登記謄本在卷可稽（原審卷第15頁）
    。又兩造間就系爭土地並無不分割之約定，依系爭土地之使
    用目的，亦無不能分割之情事，且兩造無法達成協議分割，
    則上訴人請求分割系爭土地，核屬有據。
四、次按分割之方法不能協議決定，或於協議決定後因消滅時效
    完成經共有人拒絕履行者，法院得因任何共有人之請求，命
    為下列之分配：㈠以原物分配於各共有人。但各共有人均受
    原物之分配顯有困難者，得將原物分配於部分共有人。㈡原
    物分配顯有困難時，得變賣共有物，以價金分配於各共有人
    ；或以原物之一部分分配於各共有人，他部分變賣，以價金
    分配於各共有人，民法第824條第2項定有明文。而法院為裁
    判分割時，應衡酌共有物之性質、價格、使用情形、經濟效
    用、公共利益，全體或多數共有人之意願、利益等因素，並
    兼顧公平之原則。查：
  ㈠系爭土地為山坡地保育區農牧用地，屬農業發展條例第3條所
    定義之耕地，有農業發展條例第16條規定之分割限制，有新
    北市樹林地政事務所107年6月5日新北樹地測字第107407679
    8號函附卷可憑（原審卷第43頁）。又系爭土地位於新北市Ｏ
    Ｏ區ＯＯ路岔路上，距國道三號三鶯交流道約6公里，上訴人於
    系爭土地相鄰00-00地號土地附近種植果樹、蔬菜等農作物
    ，其餘部分則林木、雜草叢生，業經原審於107年7月23日會
    同兩造及新北市樹林地政事務所人員至現場勘驗屬實，有該
    次勘驗筆錄、現場照片、空照圖、系爭鑑定報告書等件在卷
    可稽（原審卷第35至37、83至101、185頁）。上訴人雖主張
    系爭土地為祖產，並與其兄陳萬興成立分管契約，其於系爭
    土地分管範圍種植農作物，被上訴人事後購買取得系爭土地
    應有部分1/2，並未實際使用系爭土地，故請求將系爭土地
    分配予上訴人繼續耕作使用及留給其子女興建農舍居住，其
    補償被上訴人2,749萬6,040元等語。然上訴人對於上開分管
    契約一事並未能舉證以實其說，自難信為真實。又系爭土地
    與被上訴人所有之00-00地號土地相鄰，且系爭土地須經由0
    0-00地號土地始可聯通道路，為兩造所不爭，亦有00-00地
    號土地登記謄本、地籍圖附卷可佐（原審卷第71至72頁）。
    倘系爭土地分配予上訴人，該土地即成為袋地而須通行被上
    訴人所有00-00地號土地，惟上訴人並無意願購買00-00地號
    土地，則00-00地號土地供系爭土地通行後即遭割裂成3部分
    而無法完整使用，將造成被上訴人受有嚴重損害。另依上開
    空照圖所示，上訴人於系爭土地上耕作範圍僅約占系爭土地
    比例1/3，其餘部分則為林木、雜草叢生，均未開發使用，
    則系爭土地整筆分配予上訴人並無法充分發揮該土地之最大
    經濟效用。至上訴人所提之互換土地使用契約書係於57年10
    月1日由上訴人與訴外人陳傳所簽立，有該互換土地使用契
    約書在卷可佐（本院卷第155頁），基於債之相對性，該互
    換土地使用契約書對被上訴人並不發生拘束力，上訴人不得
    持該互換土地使用契約書對被上訴人主張其有通行00-00地
    號土地之權利。另上訴人於88年間申請系爭土地、00-00地
    號土地面積約100坪為既成道路之證明，雖據提出申請書為
    憑（本院卷第157頁），然依該申請書尚無法認定系爭土地
    、00-00地號土地上有既成道路存在，該申請書亦難作為決
    定本件分割方案之憑據。考量系爭土地之通行與被上訴人所
    有00-00地號土地息息相關、上訴人僅於系爭土地少部分範
    圍耕作等情形，上訴人主張之上述分割方案並非妥適。
  ㈡審酌系爭土地須經00-00地號土地聯通道路，如要原物分割，
    並由兩造各自取得系爭土地之一半，則兩造可得分配之土地
    均為狹長形狀，有該土地複丈成果圖在卷可佐（原審卷第32
    5頁），該分割方案並不利於系爭土地之開發利用，亦無法
    充分發揮該土地最大經濟效用，故本件不適合原物分割，由
    兩造各自取得系爭土地之一半。被上訴人雖抗辯其願取得系
    爭土地，再補償上訴人2,855萬1,832元等語。然上訴人目前
    在系爭土地上有持續耕作之情形，為被上訴人所不爭，反觀
    被上訴人取得系爭土地應有部分1/2後，迄今仍未對系爭土
    地有何實際開發利用之作為，以致系爭土地尚有一半以上為
    林木、雜草叢生，已如前述，被上訴人既未充分發揮系爭土
    地之最大經濟效益，故本件亦不宜將系爭土地原物分配予被
    上訴人，再由被上訴人補償上訴人。再者，上訴人所提補償
    方案為每坪4萬8,000元，以此計算，被上訴人須補償上訴人
    金額為5,076萬1,920元（6,992平方公尺X1/2X0.3025X48,00
    0元=50,761,920元），被上訴人已表示不願意接受上述補償
    方案（原審卷第351至352頁），兩造對於補償金額既有爭執
    ，則透過變價拍賣之方式，可由雙方及公正有意願之人以競
    標方式，透過自由市場加以競爭，使系爭土地之市場價值得
    以極大化，對於共有人而言，自屬有利，且為被上訴人所同
    意。是本院審酌系爭土地之型態、使用情形、經濟效用、兩
    造之利益及意願等一切情狀，認系爭土地之分割方法以變價
    後價金按兩造之應有部分比例分配，以達公平原則，為最符
    合兩造利益及發揮系爭土地最大經濟效用之分割方法。
五、綜上所述，上訴人依民法第823 條第1 項前段，本於共有人
    地位，請求分割系爭土地，為有理由。原判決就系爭土地准
    予變價分割，並將所得價金由兩造依應有部分比例分配，並
    無不合。上訴意旨指摘原判決不當，求予廢棄改判，為無理
    由，應予駁回。又分割共有物之訴由敗訴當事人負擔訴訟費
    用顯失公平者，法院得酌量情形命勝訴之當事人負擔其一部
    ，民事訴訟法第80條之1定有明文。本件分割共有物之訴，
    既經法院准許分割，並為兩造定分割方案，自應由兩造依應
    有部分比例分擔訴訟費用，附此敘明。
六、本件事證已臻明確，兩造其餘之攻擊或防禦方法及所用之證
    據，經本院斟酌後，認為均不足以影響本判決之結果，爰不
    逐一論列，附此敘明。
七、據上論結，本件上訴為無理由，依民事訴訟法第449條第1項
    、第80條之1，判決如主文。 
中    華    民    國    109   年    1     月    8     日
                    民事第十二庭  
                        審判長法  官  陳秀貞
                              法  官  蔡世芳
                              法  官  林哲賢
正本係照原本作成。
如不服本判決，應於收受送達後20日內向本院提出上訴書狀，其
未表明上訴理由者，應於提出上訴後20日內向本院補提理由書狀
（均須按他造當事人之人數附繕本）上訴時應提出委任律師或具
有律師資格之人之委任狀；委任有律師資格者，另應附具律師資
格證書及釋明委任人與受任人有民事訴訟法第466 條之1第1項但
書或第2項（詳附註）所定關係之釋明文書影本。如委任律師提
起上訴者，應一併繳納上訴審裁判費。
中    華    民    國    109   年    1     月    8     日
                              書記官  陳盈真
附註：
民事訴訟法第466條之1（第1項、第2項）：
對於第二審判決上訴，上訴人應委任律師為訴訟代理人。但上訴
人或其法定代理人具有律師資格者，不在此限。
上訴人之配偶、三親等內之血親、二親等內之姻親，或上訴人為
法人、中央或地方機關時，其所屬專任人員具有律師資格並經法
院認為適當者，亦得為第三審訴訟代理人。